ACORDAO-COMPLETO-2565021

ACÓRDÃO 1766/2023 ATA 4/2023 - SEGUNDA CÂMARA

VISTOS, relatados e discutidos estes autos de tomada de contas especial instaurada pela Secretaria de Políticas Públicas de Emprego, vinculada ao Ministério do Trabalho e Emprego (extinto) , em desfavor do Município de Manaus/AM e dos ex-secretários municipais de Desenvolvimento Econômico Local daquela municipalidade, Jefferson Praia Bezerra, Milson Paschoalino, Vital da Costa Melo, em razão da não comprovação da regular aplicação dos recursos repassados por meio do Convênio 112/2006-P.M MANAUS/AM-SEMDEL, firmado aquele ministério e a prefeitura da municipalidade, por intermédio da Secretaria Municipal de Desenvolvimento Econômico Local (SEMDEL) .
ACORDAM os Ministros do Tribunal de Contas da União, reunidos em Sessão da Segunda Câmara, ante as razões expostas pelo Relator, em:
9.1. considerar revel, para todos os efeitos, Vital da Costa Melo, dando-se prosseguimento ao processo, com fulcro no art. 12, § 3º, da Lei 8.443/1992;
9.2. excluir da relação processual Jefferson Praia Bezerra, Milson Paschoalino e Município de Manaus/AM;
9.3. julgar irregulares, nos termos dos arts. 1º, inciso I, 16, inciso III, alíneas "b" e "c", da Lei 8.443/1992, c/c os arts. 19 e 23, inciso III, da mesma Lei, as contas do responsável Vital da Costa Melo, condenando-o ao pagamento das importâncias a seguir especificadas, atualizadas monetariamente e acrescidas dos juros de mora, calculadas a partir das datas discriminadas até a data da efetiva quitação do débito, fixando-lhe o prazo de quinze dias, para que comprove, perante o Tribunal, o recolhimento das referidas quantias aos cofres do Tesouro Nacional, nos termos do art. 23, inciso III, alínea "a", da citada lei, c/c o art. 214, inciso III, alínea "a", do Regimento Interno do TCU.
	Data de ocorrência
	Valor histórico (R$) 
	Tipo da parcela

	28/7/2009
	168.682,00
	Débito

	12/8/2009
	36.058,20
	Débito

	28/7/2009
	102.893,00
	Débito

	13/8/2009
	26.936,00
	Débito

	28/7/2009
	52.793,90
	Débito

	12/8/2009
	10.793,90
	Débito

	24/12/2007
	80,00
	Crédito

	28/7/2009
	37.468,00
	Débito

	28/7/2009
	22.496,00
	Débito

	12/8/2009
	12.160,00
	Débito

	7/7/2008
	37.851,44
	Crédito

	29/9/2009
	50.780,92
	Crédito

	22/12/2011
	144.351,60
	Débito

	29/12/2011
	396.966,60
	Débito

	10/1/2012
	180.439,50
	Débito

	10/1/2012
	30.262,00
	Débito

	10/1/2012
	22.930,00
	Débito

	28/10/2010
	37.919,50
	Crédito

	27/1/2012
	42.291,42
	Crédito

9.4. aplicar ao Senhor Vital da Costa Melo a multa prevista no art. 57 da Lei 8.443/1992 c/c o art. 267 do Regimento Interno, no valor de R$ 30.000,00 (trinta mil reais) , fixando-lhe o prazo de quinze dias, a contar da notificação, para que comprovem, perante o Tribunal (art. 214, III, alínea "a", do Regimento Interno do TCU) , o recolhimento da dívida aos cofres do Tesouro Nacional, atualizada monetariamente desde a data do presente acórdão até a do efetivo recolhimento, se paga após o vencimento, na forma da legislação em vigor;
9.5. autorizar, desde logo, a cobrança judicial da dívida, caso não atendida a notificação, na forma do disposto no art. 28, inciso II, da Lei 8.443/1992;
9.6. autorizar também, desde logo, se requerido, com fundamento no art. 26, da Lei 8.443/1992, c/c o art. 217, §§ 1º e 2º, do Regimento Interno do TCU, o parcelamento das dívidas em até 36 parcelas, incidindo, sobre cada parcela, corrigida monetariamente, os correspondentes acréscimos legais, fixando-lhe o prazo de quinze dias, a contar do recebimento da notificação, para comprovar, perante o Tribunal, o recolhimento da primeira parcela, e de trinta dias, a contar da parcela anterior, para comprovar o recolhimento das demais parcelas, devendo incidir, sobre cada valor mensal, atualizado monetariamente, os juros de mora devidos, na forma prevista na legislação em vigor, alertando o responsável de que a falta de comprovação do recolhimento de qualquer parcela importará o vencimento antecipado do saldo devedor, nos termos do § 2º do art. 217 do Regimento Interno deste Tribunal;;
9.7. enviar cópia deste Acórdão, bem como do relatório e do voto que o fundamentam, à Procuradoria da República no Estado do Amazonas, nos termos do § 3º do art. 16 da Lei 8.443/1992 c/c o § 7º do art. 209 do Regimento Interno do TCU, para adoção das medidas cabíveis;
9.8. enviar cópia deste Acórdão ao Ministério do Trabalho e Previdência e ao responsável, para ciência;
9.9. informar à Procuradoria da República no Estado do Amazonas, ao Ministério do Trabalho e Previdência e aos responsáveis que a presente deliberação, acompanhada do Relatório e do Voto que a fundamenta, está disponível para a consulta no endereço www.tcu.gov.br/acordaos, além de esclarecer que, caso requerido, o TCU poderá fornecer sem custos as correspondentes cópias, de forma impressa; e
9.10. informar à Procuradoria da República no Estado de Amazonas que, nos termos do parágrafo único do art. 62 da Resolução TCU nº 259/2014, os procuradores e membros do Ministério Público credenciados nesta Corte podem acessar os presentes autos de forma eletrônica e automática, ressalvados apenas os casos de eventuais peças classificadas como sigilosas, as quais requerem solicitação formal.

Tomada de contas especial instaurada pela Secretaria de Políticas Públicas de Emprego, vinculada ao Ministério do Trabalho e Emprego (extinto), em desfavor do município de Manaus/AM e dos ex-secretários municipais de Desenvolvimento Econômico Local daquela municipalidade, Jefferson Praia Bezerra, Milson Paschoalino, Vital da Costa Melo, em razão da não comprovação da regular aplicação dos recursos repassados por meio do Convênio 112/2006-P.M MANAUS/AM-SEMDEL, firmado aquele ministério e a prefeitura da municipalidade, por intermédio da Secretaria Municipal de Desenvolvimento Econômico Local (SEMDEL).

Segunda Câmara

Município de Manaus/AM.

3. Responsáveis: Jefferson Praia Bezerra (CPF XXX.296.122-XX), Milson Paschoalino (CPF XXX.011.122-XX), Vital da Costa Melo (CPF XXX.449.398-XX) e Município de Manaus/AM (CNPJ 04.365.326/0001-73).

13.1. Ministros presentes: Aroldo Cedraz (na Presidência), Augusto Nardes (Relator) e Antonio Anastasia.
13.2. Ministro-Substituto convocado: Marcos Bemquerer Costa.

AUGUSTO NARDES

Transcrevo a seguir instrução elaborada no âmbito da então Secretaria de Controle Externo de Tomada de Contas Especiais (peça 672) , cujo encaminhamento teve a anuência de seu corpo diretivo (peças 673 e 674) e do Ministério Público junto ao TCU (peça 675) .
	"INTRODUÇÃO
Cuidam os autos de tomada de contas especial instaurada pela Diretoria de Administração e Logística, em desfavor de Jefferson Praia Bezerra (CPF: XXX.296.122-XX) , Milson Paschoalino (CPF: XXX.011.122-XX) , Vital da Costa Melo (CPF: XXX.449.398-XX) e Prefeitura Municipal de Manaus - AM (CNPJ: 04.365.326/0001-73) , em razão de não comprovação da regular aplicação dos recursos repassados pela União à conta do Convênio 112/2006-P.M MANAUS/AM-SEMDEL, registro Siafi 560067 (peça 16) firmado entre Ministério do Trabalho e Emprego - MTE, por intermédio da Secretaria de Políticas Públicas de Emprego e a Prefeitura Municipal de Manaus - AM, por intermédio da Secretaria Municipal de Desenvolvimento Econômico Local - SEMDEL, com a interveniência do Conselho Deliberativo do Fundo de Amparo ao Trabalhador - CODEFAT,    o FUNDO DE AMPARO AO TRABALHADOR e município de Manaus - AM, e que tinha por objeto o estabelecimento de cooperação técnica e financeira mútua para a integração e operacionalização das funções e ações do sistema  público de emprego, trabalho e  renda de  intermediação de mão de obra, seguro-desemprego, qualificação social e profissional, certificação profissional, fomento às atividades empreendedoras e informações sobre o mercado de trabalho, por intermédio dos Centros Públicos de Emprego, Trabalho e Renda, tendo em vista a sua inserção no mercador de trabalho conforme detalhamento em Plano de Trabalho (peças 5, 19, 23, 31, 99, 100, 101, 111, 17, 124, 217, 231, 236, 335, 311, 313, 451, 447, 449, 476) .
HISTÓRICO
Em 18/7/2017, com fundamento na IN/TCU 71/2012, alterada pela IN/TCU 76/2016 e DN/TCU 155/2016, o Coordenador-Substituto/GETCE/SPPE/MTb autorizou a instauração da tomada de contas especial (peça 588) . O processo foi registrado no sistema e-TCE com o número 107/2020.
O Convênio 112/2006-P.M MANAUS/AM-SEMDEL, registro Siafi 560067 foi firmado no valor de R$ 8.257.517,71, sendo R$ 7.470.154,69 à conta do concedente e R$ 787.363,02 referentes à contrapartida do convenente. Teve vigência de 23/6/2006 a 1/12/2011, com prazo para apresentação da prestação de contas em 29/2/2012. Os repasses efetivos da União totalizaram R$ 6.985.259,65, conforme ordens bancárias abaixo identificadas:
	Ordem Bancária
	Data de Emissão
	Data do Crédito na C/C específica
	Valor
	Localização

	Exercício 2006

	2006OB900594
	28/6/2006
	30/6/2006
	108.968,00
	Peça 17, p. 3 e 7, peça 45, p. 2-3

	2006OB900591
	28/6/2006
	30/6/2006
	67.500,00
	Peça 17, p. 4 e 7, peça 45, p. 2-3

	-32006OB900632
	28/6/2006
	30/6/2006
	22.500,00
	Peça 17, p. 5 e 7, peça 45, p. 2-3

	2006OB900593
	28/6/2006
	30/6/2006
	41.023,00
	Peça 17, p. 6 e 7, peça 45, p. 2-3

	2006OB01365
	12/12/2006
	14/12/2006
	149.991,00
	Peça 21, p. 4 e 6, peça 45, p. 9

	2006OB901366
	12/12/2006
	14/12/2006
	60.000,00
	Peça 21, p. 5 e 6, peça 45, p. 9

	Total
	449.982,00
	
	Exercício 2007

	2007OB900585
	15/6/2007
	19/6/2007
	581.699,50
	Peça 109, p. 6, peça 113, p. 4 e 6, peça 196, p. 6

	2007OB900586
	15/6/2007
	19/6/2007
	304.223,50
	Peça 109, p. 5 e 6, peça 113, p. 5 e 6, peça 196, p. 6

	2007OB900985
	24/9/2007
	26/9/2007
	581.698,50
	Peça 196, p. 9

	2007OB900986
		26/9/2007
	304.223,50
	Peça 196, p. 9

	Total
	1.771.845,00
	
	Exercício 2008

	2008OB900686
	8/8/2008
	12/8/2008
	779.379,00
	Peça 224, p. 3-5, peça 250, p. 3

	2008OB901002
	28/10/2008
	3/11/2008
	779.379,00
	Peça 226, p. 3-4, peça 199, p. 10, peça 250, p. 9

	Total
	1.558.758,00
	
	2009

	2009OB801553
	3/12/2009
	7/12/2009
	575.881,89
	Peça 322, p. 3 e 6, peça 653, p. 3

	2009OB801554
	3/12/2009
	7/12/2009
	290.846,40
	Peça 322, p. 5 e 6, peça 653, p. 3

	Total
	866.728,29
	
	2010

	2010OB801170
	2/7/2010
	7/10/2010
	290.846,40
	Peça 330, p. 3 e 5, peça 653, p. 3

	2010OB801169
	2/7/2010
	7/10/2010
	575.881,90
	Peça 330, p. 4 e 5, peça 653, p. 3

	Total 
	866.728,29
	
	2011

	2011OB800122
	10/2/2011
	14/2/2011
	575.881,89
	Peça 458, P. 3-4, 10, peça 489, p. 1

	2011OB800434
	30/3/2011
	1/4/2011
	372.344,00
	Peça 489, p. 3

	2011OB800483
	31/3/2011
	4/4/2011
	0,01
	Peça 458, p. 5, 11, 13, peça 489, p. 3

	2011OB801170
	4/8/2011
	8/8/2011
	575.881,89
	Peça 471, p. 2-5, peça 489, p. 7

	2011OB801720
	19/12/2011
	21/12/2011
	372.344,00
	Peça 483, p. 4-5, peça 489, p. 11

	Total
	1.896.451,79
	
	Total Geral
	7.410.493,37
	
A Coordenação de Monitoramento e Supervisão, da Coordenação Geral de Certificação e Orientação Profissional, do Departamento de Qualificação, da Secretaria de Políticas Públicas de Emprego, do Ministério do Trabalho e Emprego - CMS/CGCOP/DP/SPPE/MTE, realizou fiscalização nos dias 4 e 6/2010, conforme Relatório de Supervisão Técnico-Pedagógica da Execução de Ações do PNQ (peça 339) . 
A prestação de contas e complementações enviadas foram analisadas por meio dos documentos constantes nas peças 28, 73, 91, 94, 95, 98, 107, 114, 118, 125, 155, 175, 203, 207, 212, 232, 237, 242, 302, 303, 307, 325, 329, 336, 441, 442, 445, 463, 467, 477, 482, 564, 565, 568, 571, 572, 573, 575, 589, 590, 593, 616, 618, 619, 632, 639 e 647.
Foram devolvidos os valores de R$ 16.988,28, conforme GRU de peça 72 e peça 89, p. 2, R$ 80,00 (peça 89, p. 3-4) ; R$ 832.552,43 e R$ 77.461,78 (peça 137) , R$ 490.137,38 (peça 433) , R$ 187.233,26 (peça 558, p. 1) .
O fundamento para a instauração da Tomada de Contas Especial, conforme consignado na matriz de responsabilização elaborada pelo tomador de contas, foi a constatação das seguintes irregularidades: 
Não apresentação da relação de bens e do relatório de cumprimento do objeto, o que segundo a área técnica inviabilizada a análise da prestação de contas nas dimensões de intermediação de mão-de-obra-IMO e do seguro-desemprego-SD, ensejando o não cumprimento do objeto, quando deveria apresentar a prestação de contas final do total dos recursos recebidos referente ao exercício de 2006, que deveria ser constituída de relatório de cumprimento do objeto, acompanhada da relação de bens e demais documentação.   Não apresentação das listas de certificados assinada pelos alunos, mas tão somente a lista de frequência referentes a 221 educandos cuja documentação apresentada confronta com a legislação que rege o Convênio, sendo a documentação insuficiente o que caracteriza o não cumprimento do objeto do Convênio do exercício de 2006, quando deveria apresentar toda a documentação comprobatória da execução das ações de qualificação social e profissional- QSP. 
Execução no valor de R$ 723.611,85, em desacordo com o valor programado no Plano de Trabalho/2007 de R$ 1.279.738,00, quando deveria executar a totalidade do valor ou devolver parte dos recursos para a concedente.  Não comprovação do valor da rubrica ¿Serv. Conservação e Adaptação em Bens Imóveis, devido à ausência de laudo técnico e fotos do serviço executado, bem como a ausência da lista de presença do serviço realizado para a rubrica "Treinamento", e a ausência de identificação do relatório obrigatório no processo de prestação de contas no que se refere ao item "Consultoria", quando deveria comprovar a execução das ações de IMO/SD com a apresentação de documentação comprobatória. Desaprovação de 596 educandos por não terem sido disponibilizadas as listas de certificados assinadas pelos alunos, mas somente lista de frequência, e não realização da de qualificação de 1218 educandos, uma vez que a documentação apresentada não foi suficiente para comprovar o cumprimento do objeto, bem como não comprovação da meta de inserção dos educandos no mercado de trabalho em função da reprovação total do Convênio, quando deveria apresentar toda a documentação comprobatória da execução das ações de qualificação social e profissional- QSP.   
Não apresentação do relatório de serviços/compras, documento obrigatório para análise da prestação de contas, o que segundo a área técnica inviabiliza a análise nas dimensões de intermediação de mão de obra- IMO e do seguro-desemprego- SD, quando deveria apresentar a prestação de contas final do total dos recursos recebidos referente ao exercício de 2008. Desaprovação de 406 educandos por não terem sido disponibilizadas as listas de certificados assinadas pelos alunos, bem como a lista de frequência, e não realização da meta de qualificar 853 educandos, uma vez que a documentação apresentada não foi suficiente para comprovar o cumprimento do objeto, bem como não comprovação da meta de inserção dos educandos no mercado de trabalho em função da reprovação total do Convênio, quando deveria apresentar toda a documentação comprobatória da execução das ações de qualificação social e profissional- QSP do exercício de 2008.   Não execução dos recursos do concedente e do convenente de forma equilibrada, visto que para o exercício de 2008 foram executados 66,48% de recursos do MTE e apenas 51,18% dos recursos da convenente, quando deveria executar de forma proporcional os recursos do concedente e do convenente.  
Execução no valor de R$ 788.730,52, em desacordo com o valor programado no Plano de Trabalho/2009 de R$ 1.279.439,06, quando deveria executar a totalidade do valor ou devolver parte dos recursos referente as ações de intermediação de mão de obra- IMO e de seguro-desemprego- SD para a concedente. Desaprovação de 464 educandos por não terem sido disponibilizadas as listas de certificados assinadas pelos alunos, mas somente a  lista de frequência, e não realização da meta de qualificar 818 educandos, uma vez que a documentação apresentada não foi suficiente para comprovar o cumprimento do objeto, bem como não comprovação da meta de inserção dos educandos no mercado de trabalho em função da reprovação total do Convênio, quando deveria apresentar toda a documentação comprobatória da execução das ações de qualificação social e profissional- QSP do exercício de 2009.   
Não apresentação do relatório de serviços/compras, documento obrigatório para análise da prestação de contas, o que segundo a área técnica inviabiliza a análise nas dimensões de IMO/SD, quando deveria apresentar a prestação de contas final do total dos recursos recebidos referente ao exercício de 2010. Ausência de registros no Sistema de Informações (SIGAE e/ou Mais Emprego) . Não houve a apresentação das listas de presença, entrega de lanche, entrega de vale transporte, entrega de material didático e da entrega de certificados, quando deveria alimentar o Sistema com as devidas informações e apresentar a documentação comprobatória da execução das ações de qualificação social e profissional- QSP do exercício de 2010.   Não comprovação da inserção no Sistema SIGAE dos educandos que concluíram os cursos e não comprovação da realização dos cursos com a carga horaria definida de 200 horas, quando deveria alimentar o Sistema com as devidas informações e demonstrar o cumprimento da carga horária do exercício de 2010.Desaprovação de 949 educandos devido a não apresentação da documentação comprobatória, ensejando o não cumprimento das metas de qualificação e do cumprimento do objeto, bem como não comprovação da meta de inserção no mercado de trabalho em função da reprovação total do Convênio, quando deveria alimentar o Sistema com as devidas informações e apresentar a documentação comprobatória da execução das ações deQSP do exercício de 2010.  
Os responsáveis arrolados na fase interna foram devidamente comunicados e, diante da ausência de justificativas suficientes para elidir as irregularidades e da não devolução dos recursos, instaurou-se a tomada de contas especial.
No relatório (peça 653) , o tomador de contas concluiu que o prejuízo importaria no valor original de R$ 3.258.965,16, imputando-se a responsabilidade a Jefferson Praia Bezerra, na condição de gestor dos recursos, Milson Paschoalino, na condição de gestor dos recursos, Vital da Costa Melo, na condição de gestor dos recursos e Prefeitura Municipal de Manaus - AM, na condição de contratado.
Em 31/12/2020, a Controladoria-Geral da União emitiu o relatório de auditoria (peça 656) , em concordância com o relatório do tomador de contas. O certificado de auditoria e o parecer do dirigente do órgão de controle interno concluíram pela irregularidade das presentes contas (peças 657 e 658) .
Em 8/1/2021, o ministro responsável pela área atestou haver tomado conhecimento das conclusões contidas no relatório e certificado de auditoria, bem como do parecer conclusivo do dirigente do órgão de controle interno, manifestando-se pela irregularidade das contas, e determinou o encaminhamento do processo ao Tribunal de Contas da União (peça 659) .
Na instrução inicial (peça 663) , analisando-se os documentos nos autos, concluiu-se pela necessidade de realização de citação para as seguintes irregularidades: 
Irregularidade 1: Irregularidade: não comprovação da execução física e/ou financeira - exercício de 2008 (período 1/6/2008 a 31/7/2009) 
Evidências da irregularidade: documentos técnicos presentes nas peças 302, 303, 307, 565, 571 e 572.
Normas infringidas: art. 37, caput c/c art. 70, § único, da Constituição Federal/1988, c/c o art. 93 do Decreto-Lei 200, de 25/2/1967; art. 66, Decreto 93.872/1986; art.  22 da IN/STN 01/1997; Termo de Referência do Plano Nacional de Qualificação (PNQ) e Resolução nº 575, de 28/04/2008; Cláusula Terceira, item II, letras "c", "j", "s", "x", "y", "ff", do Convênio TEM/SPPE/CODEFAT nº 112/2006-P.M. MANAUS/AM/SEMDEL. 
Débitos relacionados ao responsável Vital da Costa Melo:
	Data de ocorrência
	Valor histórico (R$) 
	Identificador

	28/7/2009
	168.682,00
	D

	12/8/2009
	36.058,20
	D

	28/7/2009
	102.893,00
	D

	13/8/2009
	26.936,00
	D

	28/7/2009
	52.793,90
	D

	12/8/2009
	10.793,90
	D

	24/12/2007
	80,00
	C

	28/7/2009
	37.468,00
	D

	28/7/2009
	22.496,00
	D

	12/8/2009
	12.160,00
	D

	7/7/2008
	37.851,44
	C

	29/9/2009
	50.780,92
	C

Cofre credor: Tesouro Nacional.
Responsável: Vital da Costa Melo.
Conduta: deixar de disponibilizar a documentação comprobatória referente à meta de qualificação, tais como: listas de presença (frequência) , entrega de lanche, entrega de vale transporte, entrega de material didático e da entrega de certificados;
	deixar de comprovar a inserção dos educandos que concluíram o curso no mercado de trabalho.
Nexo de causalidade: a não apresentação de documentos que comprovassem a execução dos cursos de qualificação resultou na presunção de dano ao erário.
Culpabilidade: não há excludentes de ilicitude, de culpabilidade e de punibilidade; é razoável supor que o administrador responsável pela pessoa jurídica tinha consciência da ilicitude de sua conduta; era exigível conduta diversa da praticada, qual seja, comprovar por meio de documentos a efetiva execução dos cursos de qualificação. 
Encaminhamento: citação.
Irregularidade 2: não comprovação da execução física e/ou financeira (exercício 2010, período de 1/10/2010 a 31/12/2011) .  
Evidências da irregularidade: documentos técnicos presentes nas peças 564, 571, 572 e 632.
Normas infringidas: art. 37, caput c/c art. 70, § único, da Constituição Federal/1988, c/c o art. 93 do Decreto-Lei 200, de 25/2/1967; art. 66, Decreto 93.872/1986; art.  22 da IN/STN 01/1997; Termo de Referência do Plano Nacional de Qualificação (PNQ) e Resolução nº 575, de 28/04/2008; Cláusula Terceira, item II, letras j" "l", "ff", "ii" (subitem 2) e Cláusula Oitava, § 5º dos termos do Convênio MTE/SPPE/CODEFAT nº 112/2006-P.M. MANAUS/AM/SEMDEL. 
Débitos relacionados ao responsável Vital da Costa Melo:
	Data de ocorrência
	Valor histórico (R$) 
	Identificador

	22/12/2011
	144.351,60
	D

	29/12/2011
	396.966,60
	D

	10/1/2012
	180.439,50
	D

	10/1/2012
	30.262,00
	D

	10/1/2012
	22.930,00
	D

	28/10/2010
	37.919,50
	C

	27/1/2012
	42.291,42
	C

Cofre credor: Tesouro Nacional.
Responsável: Vital da Costa Melo.
Conduta: deixar de disponibilizar a documentação comprobatória referente as metas de qualificação, tais como: listas de presença (frequência) , entrega de lanche, entrega de vale transporte, entrega de material didático e da entrega de certificados
	deixar de comprovar a inserção dos educandos que concluíram o curso no mercado de trabalho
Nexo de causalidade: a não apresentação de documentos que comprovassem a execução dos cursos de qualificação resultou na presunção de dano ao erário.
Culpabilidade: não há excludentes de ilicitude, de culpabilidade e de punibilidade; é razoável supor que o administrador responsável pela pessoa jurídica tinha consciência da ilicitude de sua conduta; era exigível conduta diversa da praticada, qual seja, comprovar por meio de ..documentos a efetiva execução dos cursos de qualificação. 
Encaminhamento: citação.
Apesar de o tomador de contas haver incluído Jefferson Praia Bezerra, Milson Paschoalino e Prefeitura Municipal de Manaus - AM como responsáveis neste processo, após análise realizada sobre a documentação acostada aos autos, conclui-se que suas responsabilidades devem ser excluídas, uma vez que não há evidências de que tenham tido participação nas irregularidades aqui verificadas.
Em cumprimento ao pronunciamento da unidade (peça 665) , foram efetuadas citações do responsável, nos moldes adiante:
 Vital da Costa Melo - promovida a citação do responsável, conforme delineado adiante:
	Comunicação: Ofício 42733/2022 - Seproc (peça 668) 
Data da Expedição: 5/9/2022
Data da Ciência: 9/9/2022 (peça 670) 
Nome Recebedor: Caina Melo
Observação: Ofício enviado para o endereço do responsável, conforme pesquisa na base de dados no sistema do Renach, custodiada pelo TCU (peça 666) .
Fim do prazo para a defesa: 24/9/2022
	
	Comunicação: Ofício 42734/2022 - Seproc (peça 667) 
Data da Expedição: 5/9/2022
Data da Ciência: 9/9/2022 (peça 669) 
Nome Recebedor: Caina Melo
Observação: Ofício enviado para o endereço do responsável, conforme pesquisa na base de dados no sistema da Receita Federal, custodiada pelo TCU (peça 666) .
Fim do prazo para a defesa: 24/9/2022
	
Conforme Despacho de Conclusão das Comunicações Processuais (peça 671) , as providências inerentes às comunicações processuais foram concluídas. 
Transcorrido o prazo regimental, o responsável Vital da Costa Melo permaneceu silente, devendo ser considerado revel, nos termos do art. 12, § 3º, da Lei 8.443/1992.
	ANÁLISE DOS PRESSUPOSTOS DE PROCEDIBILIDADE DA IN/TCU 71/2012
	Avaliação da Ocorrência de Prescrição 
Em relação à prescrição, o Supremo Tribunal Federal - STF, no Recurso Extraordinário - RE 636.886, fixou a tese, com repercussão geral reconhecida, de que "é¿prescritível a pretensão de ressarcimento ao erário fundada em decisão de Tribunal de¿Contas" (Tema 899) . Posteriormente, o próprio TCU regulamentou o assunto por meio da Resolução TCU 344, de 11/10/2022, publicada em 21/10/2022, à luz do disposto na¿Lei 9.873/1999, estabelecendo que "prescrevem em cinco anos as pretensões punitiva e de ressarcimento" nos processos de controle externo, conforme o art. 2º, da¿referida¿norma. 
Quanto ao termo inicial da contagem do prazo prescricional, o art. 4º prevê o¿seguinte: 
Art. 4°¿O prazo de prescrição será contado: 
I¿-¿da data em que as contas deveriam ter sido prestadas, no caso de omissão de¿prestação de contas; 
II¿-¿da data da apresentação da prestação de contas ao órgão competente para a¿sua¿análise inicial; 
III¿-¿do recebimento da denúncia ou da representação pelo Tribunal ou pelos órgãos de controle interno, quanto às apurações decorrentes de processos dessa natureza; 
IV¿-¿da data do conhecimento da irregularidade ou do dano, quando constatados em¿fiscalização realizada pelo Tribunal, pelos órgãos de controle interno ou pelo próprio¿órgão ou entidade da Administração Pública onde ocorrer a irregularidade; 
V¿-¿do dia em que tiver cessado a permanência ou a continuidade, no caso de¿irregularidade permanente ou continuada. 
No que se refere às causas de interrupção da prescrição, o art. 5º dispõe: 
Art.¿5º¿A prescrição se interrompe: 
I - pela notificação, oitiva, citação ou audiência do responsável, inclusive por edital;  
II¿-¿por qualquer ato inequívoco de apuração do fato; 
III¿-¿por qualquer ato inequívoco de tentativa de solução conciliatória;  
IV¿-¿pela decisão condenatória recorrível. 
§¿1°¿A prescrição pode se interromper mais de uma vez por causas distintas ou por¿uma mesma causa desde que, por sua natureza, seja repetível no curso do¿processo. 
§¿2°¿Interrompida a prescrição, começa a correr novo prazo a partir do¿ato¿interruptivo. 
§ 3º Não interrompem a prescrição o pedido e concessão de vista dos autos, emissão¿de certidões, prestação de informações, juntada de procuração ou¿subestabelecimento e outros atos de instrução processual de mero seguimento do¿curso das apurações. 
No caso concreto, o termo inicial da contagem do prazo prescricional ocorreu em 31/8/2009, data em que a prestação de contas foi apresentada. 
Ademais, verificam-se, nos presentes autos, os seguintes eventos processuais interruptivos da prescrição, ocorridos tanto na fase interna, quanto na fase externa desta¿TCE: 
23.1 fase interna: 
prestação de contas relativa ao exercício de 2008: 31/8/2009  (peça 244) ;
Nota Técnica 1098/CGER/DES/SPPE/MTE, 5/8/2011  (peça 302) , que trata da análise da execução física da prestação de contas parcial do Plano de Trabalho/2008 e seus Termos Aditivos, correspondente ao período de 01/06/2008 a 31/07/2009;
 Nota Técnica 1393/CGSAP/DES/SPPE/MTE, de 24/9/2012 (peça 303) , que trata da análise da execução física do Seguro-Desemprego, relativo à prestação de contas do Plano de Trabalho/2008, período de junho de 2008 a julho de 2009;
 Nota Técnica 862/2015/CSINE/DES/SPPE/MTE, de 24/8/2015 (peça 565) , que trata da análise da execução física da prestação de contas final IMO/SD;
 Nota Técnica 981/2016/EPC/SPPE/TEM, de 9/9/2016  (peça 571) , que trata da Revisão da análise da Nota Técnica Assunto: 862/2015/CSINE/DES/SPPE/MTE, 24/08/2015, execução física da prestação de contas final - IMO/SD;
 Nota Técnica 1258/2016/GEAPC/SPPE/MTb, de 10/11/2016 (peça 307) , que trata da análise Física da Prestação de Contas Final do Convênio MTE/SPPE/CODEFAT, nº 112/2006, exercício 2008;
 Nota Técnica 957/2016/GEAPC/SPPE/MTb, de 26/12/2016 (peça 572) , que trata da visita técnica - Análise Conclusiva - Área Financeira - Prestação de Contas Final - Exercícios de 2006 a 2010;
 Notificação do responsável, por intermédio do ofício acostado à peça 602, recebido em 26/12/2017, conforme AR (peça 603) ;
 Relatório da TCE 107/2020, de 8/9/2020 (peça 653) ;
23.2 fase externa: 
data da autuação do processo pela Segecex/Secex-TCE, em 8/1/2021;
instrução inicial de citação, de 29/6/2022  (peça 663) ;
pronunciamento da UT autorizando a citação, de 20/7/2022 (peça 665) ;
citação do responsável, por intermédio dos ofícios acostados às peças 667 e 668, recebidos em 9/9/2022, conforme AR (peças 669 e 670) .
Ao se analisar o termo inicial da contagem do prazo de prescrição, bem como a sequência de eventos processuais indicados no item anterior, os quais têm o condão de interromper a fluência do prazo prescricional, nos termos do art. 5º da Resolução TCU n. 344/2022, conclui-se que não houve o transcurso do prazo de 5 (cinco) anos entre cada evento processual e o seguinte. Portanto, levando-se em consideração o entendimento do STF acima mencionado, bem como a vigente regulamentação do Tribunal, não ocorreu, nos autos, a prescrição da pretensão sancionatória e ressarcitória para o TCU.
	Avaliação da Prescrição Intercorrente no Âmbito do Tribunal 
	A RESOLUÇÃO - TCU 344, de 11 de outubro de 2022, estabelece que: 
Art. 8º¿Incide a prescrição intercorrente se o processo ficar paralisado por mais de três anos, pendente de julgamento ou despacho, sem prejuízo da responsabilidade funcional decorrente da paralisação, se for o caso.  
§¿1°¿A prescrição intercorrente interrompe-se por qualquer ato que evidencie o andamento regular do processo, excetuando-se pedido e concessão de vista dos autos, emissão de certidões, prestação de informações, juntada de procuração ou subestabelecimento e outros atos que não interfiram de modo relevante no curso das apurações. 
§¿2°¿As causas suspensivas e interruptivas da prescrição principal também suspendem ou interrompem a prescrição intercorrente. 
Levando-se em consideração a vigente regulamentação do Tribunal, bem¿como os eventos processuais interruptivos da prescrição na fase externa, relacionados no item 23.2. acima, conclui-se que (não) houve o transcurso do prazo de¿3¿ (três) anos entre cada evento processual e o seguinte, e consequentemente (não) ¿ocorreu a prescrição intercorrente.
	Avaliação de Viabilidade do Exercício do Contraditório e Ampla Defesa
Verifica-se que não houve o transcurso de mais de dez anos desde o fato gerador sem que tenha havido a notificação do responsável pela autoridade administrativa federal competente (art. 6º, inciso II, c/c art. 19 da IN/TCU 71/2012, modificada pela IN/TCU 76/2016) , uma vez que o fato gerador da irregularidade sancionada ocorreu em 10/1/2012, e o responsável foi notificado sobre as irregularidades pela autoridade administrativa competente conforme segue:
Vital da Costa Melo, por meio do ofício acostado à peça 602, recebido em 26/12/2017, conforme AR (peça 603) .
	Valor de Constituição da TCE 	
Verifica-se, ainda, que o valor atualizado do débito apurado (sem juros) em 1/1/2017 é de R$ 1.585.065,25, portanto superior ao limite mínimo de R$ 100.000,00, na forma estabelecida conforme os arts. 6º, inciso I, e 19 da IN/TCU 71/2012, modificada pela IN/TCU 76/2016. 
	OUTROS PROCESSOS/DÉBITOS NOS SISTEMAS DO TCU COM OS MESMOS RESPONSÁVEIS
Informa-se que não foi encontrado débito imputável ao responsável em outros processos no Tribunal.
A tomada de contas especial está, assim, devidamente constituída e em condição de ser instruída.
	EXAME TÉCNICO
	Da validade das notificações:
Preliminarmente, cumpre tecer breves considerações sobre a forma como são realizadas as comunicações processuais no TCU. A esse respeito, destacam-se o art. 179, do Regimento Interno do TCU (Resolução 155, de 4/12/2002) e o art. 4º, inciso III, § 1º, da Resolução TCU 170, de 30 de junho de 2004, in verbis:
Art. 179. A citação, a audiência ou a notificação, bem como a comunicação de diligência, farse-ão:
I - mediante ciência da parte, efetivada por servidor designado, por meio eletrônico, fac-símile, telegrama ou qualquer outra forma, desde que fique confirmada inequivocamente a entrega da comunicação ao destinatário;
II - mediante carta registrada, com aviso de recebimento que comprove a entrega no endereço do destinatário;
III - por edital publicado no Diário Oficial da União, quando o seu destinatário não for localizado
 (...) Art. 3º As comunicações serão dirigidas ao responsável, ou ao interessado, ou ao dirigente de órgão ou entidade, ou ao representante legal ou ao procurador constituído nos autos, com poderes expressos no mandato para esse fim, por meio de:
I - correio eletrônico, fac-símile ou telegrama;
II - servidor designado;
III - carta registrada, com aviso de recebimento;
IV - edital publicado no Diário Oficial da União, quando o seu destinatário não for localizado, nas hipóteses em que seja necessário o exercício de defesa.
Art. 4º. Consideram-se entregues as comunicações:
I - efetivadas conforme disposto nos incisos I e II do artigo anterior, mediante confirmação da ciência do destinatário;
II - realizadas na forma prevista no inciso III do artigo anterior, com o retorno do aviso de recebimento, entregue comprovadamente no endereço do destinatário;
III - na data de publicação do edital no Diário Oficial da União, quando realizadas na forma prevista no inciso IV do artigo anterior.
§ 1º O endereço do destinatário deverá ser previamente confirmado mediante consulta aos sistemas disponíveis ao Tribunal ou a outros meios de informação, a qual deverá ser juntada ao respectivo processo. (...) 
Bem se vê, portanto, que a validade da citação via postal não depende de que o aviso de recebimento seja assinado pelo próprio destinatário da comunicação, o que dispensa, no caso em tela, a entrega do AR em 'mãos próprias'. A exigência da norma é no sentido de o Tribunal verificar se a correspondência foi entregue no endereço correto, residindo aqui a necessidade de certeza inequívoca. 
Não é outra a orientação da jurisprudência do TCU, conforme se verifica dos julgados a seguir transcritos:
São válidas as comunicações processuais entregues, mediante carta registrada, no endereço correto do responsável, não havendo necessidade de que o recebimento seja feito por ele próprio (Acórdão 3648/2013-TCU-Segunda Câmara, Relator José Jorge) ;
É prescindível a entrega pessoal das comunicações pelo TCU, razão pela qual não há necessidade de que o aviso de recebimento seja assinado pelo próprio destinatário. Entregandose a correspondência no endereço correto do destinatário, presume-se o recebimento da citação. (Acórdão 1019/2008-TCU-Plenário, Relator Benjamin Zymler) ;
As comunicações do TCU, inclusive as citações, deverão ser realizadas mediante Aviso de Recebimento - AR, via Empresa Brasileira de Correios e Telégrafos, bastando para sua validade que se demonstre que a correspondência foi entregue no endereço correto. (Acórdão 1526/2007-TCU-Plenário, Relator Aroldo Cedraz) .
A validade do critério de comunicação processual do TCU foi referendada pelo Supremo Tribunal Federal, nos termos do julgamento do MS-AgR 25.816/DF, por meio do qual se afirmou a desnecessidade da ciência pessoal do interessado, entendendo-se suficiente a comprovação da entrega do "AR" no endereço do destinatário:
Ementa: agravo regimental. Mandado de segurança. Desnecessidade de intimação pessoal das decisões do tribunal de contas da união. art. 179 do regimento interno do TCU. Intimação do ato impugnado por carta registrada, iniciado o prazo do art. 18 da lei nº 1.533/51 da data constante do aviso de recebimento. Decadência reconhecida. Agravo improvido.
O envio de carta registrada com aviso de recebimento está expressamente enumerado entre os meios de comunicação de que dispõe o Tribunal de Contas da União para proceder às suas intimações.
O inciso II do art. 179 do Regimento Interno do TCU é claro ao exigir apenas a comprovação da entrega no endereço do destinatário, bastando o aviso de recebimento simples. 
	Da revelia do responsável Vital da Costa Melo
No caso vertente, a citação do responsável se deu em endereços provenientes da base de CPFs da Receita Federal, em sistema custodiado pelo TCU. A entrega dos ofícios citatórios nesses endereços ficou comprovada (peças 666 a 670) .
Nos processos do TCU, a revelia não leva à presunção de que seriam verdadeiras todas as imputações levantadas contra os responsáveis, diferentemente do que ocorre no processo civil, em que a revelia do réu opera a presunção da verdade dos fatos narrados pelo autor (Acórdão 1009/2018-TCU-Plenário, Relator Bruno Dantas; 2369/2013-TCU-Plenário, Relator Benjamin Zymler e 2449/2013-TCU-Plenário, Relator Benjamin Zymler) . Dessa forma, a avaliação da responsabilidade do agente não pode prescindir da prova existente no processo ou para ele carreada. 
Ao não apresentar sua defesa, o responsável deixou de produzir prova da regular aplicação dos recursos sob sua responsabilidade, em afronta às normas que impõem aos gestores públicos a obrigação legal de, sempre que demandados pelos órgãos de controle, apresentar os documentos que demonstrem a correta utilização das verbas públicas, a exemplo do contido no art. 93 do Decreto-Lei 200/1967: "Quem quer que utilize dinheiros públicos terá de justificar seu bom e regular emprego na conformidade das leis, regulamentos e normas emanadas das autoridades administrativas competentes." 
Mesmo as alegações de defesa não sendo apresentadas, considerando o princípio da verdade real que rege esta Corte, procurou-se buscar, em manifestações do responsável na fase interna desta Tomada de Contas Especial, se havia algum argumento que pudesse ser aproveitado a seu favor. 
Os argumentos apresentados na fase interna (peças 36, 75, 85, 129, 141, 156, 176, 204, 244, 299, 341, 342, 437, 440, 461, 473, 475, 480, 484, 551, 560, 580, 591, 604, 608, 611 e 617) não elidem as irregularidades apontadas.
Em se tratando de processo em que a parte interessada não se manifestou acerca das irregularidades imputadas, não há elementos para que se possa efetivamente aferir e reconhecer a ocorrência de boa-fé na conduta do responsável, podendo este Tribunal, desde logo, proferir o julgamento de mérito pela irregularidade das contas, conforme os termos dos §§ 2º e 6º do art. 202 do Regimento Interno do TCU. (Acórdão 2064/2011-TCU-Primeira Câmara (Relator Ubiratan Aguiar) , 6.182/2011-TCU-1ª Câmara (Relator Weber de Oliveira) , 4.072/2010-TCU-1ª Câmara (Relator Valmir Campelo) , 1.189/2009-TCU-1ª Câmara (Relator Marcos Bemquerer) , 731/2008-TCU-Plenário (Relator Aroldo Cedraz) .
Dessa forma, o responsável Vital da Costa Melo deve ser considerado revel, nos termos do art. 12, § 3º, da Lei 8.443/1992, devendo as contas serem julgadas irregulares, condenando-o ao débito apurado.
	CONCLUSÃO
Em face da análise promovida na seção "Exame Técnico", verifica-se que o responsável Vital da Costa Melo não logrou comprovar a boa e regular aplicação dos recursos, instado a se manifestar, optou pelo silêncio, configurando a revelia, nos termos do § 3º, do art. 12, da Lei 8.443/1992. Ademais, inexistem nos autos elementos que demonstrem a boa-fé do responsável ou a ocorrência de outras excludentes de culpabilidade.
Tendo em vista que não constam dos autos elementos que permitam reconhecer a boa-fé do responsável, sugere-se que as suas contas sejam julgadas irregulares, nos termos do art. 202, § 6º, do Regimento Interno do TCU, com a imputação do débito atualizado monetariamente e acrescido de juros de mora, nos termos do art. 202, § 1º do Regimento Interno do TCU, descontado o valor eventualmente recolhido.
Com relação aos responsáveis Jefferson Praia Bezerra (CPF XXX.296.122-XX) , Milson Paschoalino (CPF: XXX.011.122-XX) e o município de Manaus - AM (CNPJ: 04.365.326/0001-73) devem ser excluídos do rol de responsáveis, haja vista inexistirem débito a eles imputado, conforme análise promovida na instrução de peça 663.
Por fim, como não houve elementos que pudessem modificar o entendimento acerca das irregularidades em apuração, mantém-se a matriz de responsabilização presente na peça 662.
	PROPOSTA DE ENCAMINHAMENTO
Diante do exposto, submetemos os autos à consideração superior, propondo ao Tribunal:
considerar revel o responsável Vital da Costa Melo, para todos os efeitos, dando-se prosseguimento ao processo, com fulcro no art. 12, § 3º, da Lei 8.443/1992; 
excluir da relação processual Jefferson Praia Bezerra, Milson Paschoalino e Prefeitura Municipal de Manaus - AM;
julgar irregulares, nos termos dos arts. 1º, inciso I, 16, inciso III, alíneas b e c, da Lei 8.443/1992, c/c os arts. 19 e 23, inciso III, da mesma Lei, as contas do responsável Vital da Costa Melo, condenando-o ao pagamento das importâncias a seguir especificadas, atualizadas monetariamente e acrescidas dos juros de mora, calculadas a partir das datas discriminadas até a data da efetiva quitação do débito, fixando-lhe o prazo de quinze dias, para que comprove, perante o Tribunal, o recolhimento das referidas quantias aos cofres do Tesouro Nacional, nos termos do art. 23, inciso III, alínea "a", da citada lei, c/c o art. 214, inciso III, alínea 'a', do Regimento Interno do TCU.  
		Débitos relacionados ao responsável Vital da Costa Melo (CPF: XXX.449.398-XX) :
	Data de ocorrência
	Valor histórico (R$) 
	Tipo da parcela

	28/7/2009
	168.682,00
	Débito

	12/8/2009
	36.058,20
	Débito

	28/7/2009
	102.893,00
	Débito

	13/8/2009
	26.936,00
	Débito

	28/7/2009
	52.793,90
	Débito

	12/8/2009
	10.793,90
	Débito

	24/12/2007
	80,00
	Crédito

	28/7/2009
	37.468,00
	Débito

	28/7/2009
	22.496,00
	Débito

	12/8/2009
	12.160,00
	Débito

	7/7/2008
	37.851,44
	Crédito

	29/9/2009
	50.780,92
	Crédito

	22/12/2011
	144.351,60
	Débito

	29/12/2011
	396.966,60
	Débito

	10/1/2012
	180.439,50
	Débito

	10/1/2012
	30.262,00
	Débito

	10/1/2012
	22.930,00
	Débito

	28/10/2010
	37.919,50
	Crédito

	27/1/2012
	42.291,42
	Crédito

Valor atualizado do débito (com juros) em 7/11/2022: R$ 2.354.811,10.
aplicar, ao responsável, a multa prevista no art. 57, da Lei 8.443/1992, fixando-lhe o prazo de quinze dias, para que comprove, perante o Tribunal, o recolhimento da dívida ao Tesouro Nacional, nos termos do art. 23, inciso III, alínea "a", da citada lei, c/c o art. 214, inciso III, alínea "a", do Regimento Interno do TCU;  
autorizar, desde logo, a cobrança judicial das dívidas, caso não atendida a notificação, na forma do disposto no art. 28, inciso II, da Lei 8.443/1992;
autorizar também, desde logo, se requerido, com fundamento no art. 26, da Lei 8.443, de 1992, c/c o art. 217, § 1º do Regimento Interno do TCU, o parcelamento das dívidas em até 36 parcelas, incidindo, sobre cada parcela, corrigida monetariamente, os correspondentes acréscimos legais, fixando-lhe o prazo de quinze dias, a contar do recebimento da notificação, para comprovar, perante o Tribunal, o recolhimento da primeira parcela, e de trinta dias, a contar da parcela anterior, para comprovar os recolhimentos das demais parcelas, devendo incidir, sobre cada valor mensal, atualizado monetariamente, os juros de mora devidos, no caso do débito, na forma prevista na legislação em vigor, alertando o responsável de que a falta de comprovação do recolhimento de qualquer parcela importará o vencimento antecipado do saldo devedor, nos termos do § 2º do art. 217 do Regimento Interno deste Tribunal; 
enviar cópia do Acórdão a ser prolatado à Procuradoria da República no Estado do Amazonas - AM, nos termos do § 3º do art. 16 da Lei 8.443/1992, c/c o § 7º do art. 209 do Regimento Interno do TCU, para adoção das medidas cabíveis; e
enviar cópia do Acórdão que vier a ser proferido ao Ministério do Trabalho e Previdência e ao responsável, para ciência;
informar à Procuradoria da República no Estado do Amazonas, ao Ministério do Trabalho e Previdência e ao responsável que a presente deliberação, acompanhada do Relatório e do Voto que a fundamenta, está disponível para a consulta no endereço www.tcu.gov.br/acordaos, além de esclarecer que, caso requerido, o TCU poderá fornecer sem custos as correspondentes cópias, de forma impressa; e
informar à Procuradoria da República no Estado do Amazonas que, nos termos do parágrafo único do art. 62 da Resolução TCU 259/2014, os procuradores e membros do Ministério Público credenciados nesta Corte podem acessar os presentes autos de forma eletrônica e automática, ressalvados apenas os casos de eventuais peças classificadas como sigilosas, as quais requerem solicitação formal."
É o Relatório.

não há.

Subprocurador-Geral Lucas Rocha Furtado.

TOMADA DE CONTAS ESPECIAL. RECURSOS DO FUNDO DE AMPARO AO TRABALHADOR (FAT). CONVÊNIO PARA ESTABELECIMENTO DE COOPERAÇÃO TÉCNICA E FINANCEIRA MÚTUA PARA A INTEGRAÇÃO E OPERACIONALIZAÇÃO DAS FUNÇÕES E AÇÕES DO SISTEMA PÚBLICO DE EMPREGO, TRABALHO E RENDA DE INTERMEDIAÇÃO DE MÃO DE OBRA, SEGURO-DESEMPREGO, QUALIFICAÇÃO SOCIAL E PROFISSIONAL, CERTIFICAÇÃO PROFISSIONAL, FOMENTO ÀS ATIVIDADES EMPREENDEDORAS E INFORMAÇÕES SOBRE O MERCADO DE TRABALHO, NO MUNICÍPIO DE MANAUS/AM. NÃO COMPROVAÇÃO DA REGULAR APLICAÇÃO DOS RECURSOS REPASSADOS. CITAÇÃO. EXCLUSÃO DA RELAÇÃO PROCESSUAL DA MUNICIPALIDADE E DE DOIS RESPONSÁVEIS. REVELIA DE UM RESPONSÁVEL. CONTAS IRREGULARES, DÉBITO E MULTA.

TOMADA DE CONTAS ESPECIAL (TCE)

Unidade de Auditoria Especializada em Tomada de Contas Especial (AudTCE).

Trata-se de tomada de contas especial instaurada pela Secretaria de Políticas Públicas de Emprego, anteriormente vinculada ao Ministério do Trabalho e Emprego (extinto) , em desfavor do Município de Manaus/AM e dos ex-secretários municipais de Desenvolvimento Econômico Local daquela municipalidade, Jefferson Praia Bezerra (gestão: 1/1/2005 a 1/4/2008) , Milson Paschoalino (gestão: 1/4/2008 a 31/12/2008) , Vital da Costa Melo (gestão: 5/3/2009 a 5/4/2012) , em razão da não comprovação da regular aplicação dos recursos repassados por meio do Convênio 112/2006-P.M MANAUS/AM-SEMDEL, firmado entre Ministério do Trabalho e Emprego (extinto) e aquela prefeitura municipal, por intermédio da Secretaria Municipal de Desenvolvimento Econômico Local (SEMDEL) .
Tal tomada de contas especial foi instaurada pelo órgão repassador dos recursos em decorrência de determinação contida no Acórdão 5689/2017-TCU-Primeira Câmara, de relatoria do Ministro Substituto Marcos Bemquerer.
O referido ajuste tinha por objeto o estabelecimento de cooperação técnica e financeira mútua para a integração e operacionalização das funções e ações do sistema público de emprego, trabalho e renda de intermediação de mão de obra, seguro-desemprego, qualificação social e profissional, certificação profissional, fomento às atividades empreendedoras e informações sobre o mercado de trabalho. 
O convênio foi firmado no valor de R$ 8.257.517,71, sendo R$ 7.470.154,69 à conta do concedente e R$ 787.363,02 referentes à contrapartida do convenente. Após 12 Termos Aditivos, o referido ajuste teve vigência de 23/6/2006 a 31/12/2011, com prazo para apresentação da prestação de contas em 29/2/2012.
Foram repassados os seguintes montantes ao longo dos anos de vigência do convênio, conforme detalhado no subitem 3 da instrução da unidade técnica (peça 672) , totalizando em valor efetivo R$ 6.985.259,65: 2006 - R$ 449.982,00; 2007 - R$ 1.771.845,00; 2008 - R$ 1.558.758,00; 2009 - R$ 866.728,29; 2010 - R$ 866.728,29; 2011 - R$ 1.896.451,78.
No relatório do tomador de contas (peça 653) , de 8/9/2020, foi feita uma análise detalhada, por ano (de 2006 a 2010) , das prestações de contas apresentadas pelos responsáveis à época, bem como das execuções física e financeira do ajuste ora tratado. Tal relatório identificou um dano ao erário no valor original de R$ 3.258.964,76, distribuídos entre os três ex-secretários municipais, cada um deles em solidariedade com a Prefeitura Municipal de Manaus/AM.
No âmbito deste Tribunal, a auditora da Secretaria de Controle Externo, na instrução preliminar (peça 663) fez uma análise detalhada das irregularidades identificadas no relatório do órgão repassador, conforme abaixo:
- Irregularidade 1: não comprovação da execução física e/ou financeira do objeto conveniado (exercício 2006, período 23/6/2006 a 30/4/2007) ;
- Irregularidade 2: não comprovação da execução física e/ou financeira do objeto conveniado (exercício 2007, período 1/5/2007 a 31/5/2008) ;
- Irregularidade 3: inexecução da execução física e/ou financeira total do objeto conveniado (exercício de 2008, período 1/6/2008 a 31/7/2009) ;
- Irregularidade 4: não comprovação da execução física e/ou financeira (exercício 2009, período 1/8/2009 a 30/9/2010) ;
- Irregularidade 5: não comprovação da execução física e/ou financeira (exercício 2010, período de 1/10/2010 a 31/12/2011) 
Tendo em vista a inexistência de débitos referentes a alguns desses períodos, foram corretamente excluídos da presente relação processual os Senhores Jefferson Praia Bezerra e Milson Paschoalino, bem como a Prefeitura Municipal de Manaus/AM, mantendo-se a responsabilidade somente ao Senhor Vital da Costa Melo.
O responsável foi regularmente citado pelas irregularidades 3 e 5 acima especificadas, conforme instrução à peça 663, sendo instado a apresentar sua defesa nos endereços constantes da base de dados custodiadas pelo TCU (peças 666 a 668) . 
Mesmo assim, embora citado de forma regular e válida, o ex-gestor permaneceu silente, apesar da ciência das irregularidades que lhe foram imputadas. Dessa forma, ficou caracterizada sua revelia, nos termos do art. 12, § 3º, da Lei nº 8.443/1992, cabendo, assim, dar prosseguimento ao processo.
A unidade técnica (peças 672 a 674) e o Ministério Público junto ao TCU (peça 675) , em posicionamento uniforme, propõem o julgamento de suas contas pela irregularidade, com a condenação pelo pagamento do débito no valor apurado e a aplicação de multa.
Feito breve resumo do processo, passo a decidir.
De antemão, informo que consinto na íntegra com o encaminhamento uniforme da unidade técnica e do douto Parquet, cujos fundamentos incorporo às minhas razões de decidir, com as considerações a seguir.
Inicialmente, acolho o exame da prescrição realizado pela unidade técnica na sua instrução de mérito (peça 672) , ratificado pelo Ministério Público junto ao TCU (peça 675) , pela não ocorrência da prescrição da pretensão desta Corte, seja a punitiva ou a ressarcitória, nos termos da instrução técnica, verbis:
"Avaliação da Ocorrência de Prescrição 
20. Em relação à prescrição, o Supremo Tribunal Federal - STF, no Recurso Extraordinário - RE 636.886, fixou a tese, com repercussão geral reconhecida, de que "é¿prescritível a pretensão de ressarcimento ao erário fundada em decisão de Tribunal de¿Contas" (Tema 899) . Posteriormente, o próprio TCU regulamentou o assunto por meio da Resolução TCU 344, de 11/10/2022, publicada em 21/10/2022, à luz do disposto na¿Lei 9.873/1999, estabelecendo que "prescrevem em cinco anos as pretensões punitiva e de ressarcimento" nos processos de controle externo, conforme o art. 2º, da¿referida¿norma. 
21. Quanto ao termo inicial da contagem do prazo prescricional, o art. 4º prevê o¿seguinte: 
Art. 4°¿O prazo de prescrição será contado: 
I¿-¿da data em que as contas deveriam ter sido prestadas, no caso de omissão de¿prestação de contas; 
II¿-¿da data da apresentação da prestação de contas ao órgão competente para a¿sua¿análise inicial; 
III¿-¿do recebimento da denúncia ou da representação pelo Tribunal ou pelos órgãos de controle interno, quanto às apurações decorrentes de processos dessa natureza; 
IV¿-¿da data do conhecimento da irregularidade ou do dano, quando constatados em¿fiscalização realizada pelo Tribunal, pelos órgãos de controle interno ou pelo próprio¿órgão ou entidade da Administração Pública onde ocorrer a irregularidade; 
V¿-¿do dia em que tiver cessado a permanência ou a continuidade, no caso de¿irregularidade permanente ou continuada. 
22. No que se refere às causas de interrupção da prescrição, o art. 5º dispõe: 
Art.¿5º¿A prescrição se interrompe: 
I - pela notificação, oitiva, citação ou audiência do responsável, inclusive por edital;  
II¿-¿por qualquer ato inequívoco de apuração do fato; 
III¿-¿por qualquer ato inequívoco de tentativa de solução conciliatória;  
IV¿-¿pela decisão condenatória recorrível. 
§¿1°¿A prescrição pode se interromper mais de uma vez por causas distintas ou por¿uma mesma causa desde que, por sua natureza, seja repetível no curso do¿processo. 
§¿2°¿Interrompida a prescrição, começa a correr novo prazo a partir do¿ato¿interruptivo. 
§ 3º Não interrompem a prescrição o pedido e concessão de vista dos autos, emissão¿de certidões, prestação de informações, juntada de procuração ou¿subestabelecimento e outros atos de instrução processual de mero seguimento do¿curso das apurações. 
23. No caso concreto, o termo inicial da contagem do prazo prescricional ocorreu em 31/8/2009, data em que a prestação de contas foi apresentada. 
24. Ademais, verificam-se, nos presentes autos, os seguintes eventos processuais interruptivos da prescrição, ocorridos tanto na fase interna, quanto na fase externa desta¿TCE: 
24.1 fase interna: 
a) prestação de contas relativa ao exercício de 2008: 31/8/2009 (peça 244) ;
b) Nota Técnica 1098/CGER/DES/SPPE/MTE, 5/8/2011 (peça 302) , que trata da análise da execução física da prestação de contas parcial do Plano de Trabalho/2008 e seus Termos Aditivos, correspondente ao período de 01/06/2008 a 31/07/2009;
 c) Nota Técnica 1393/CGSAP/DES/SPPE/MTE, de 24/9/2012 (peça 303) , que trata da análise da execução física do Seguro-Desemprego, relativo à prestação de contas do Plano de Trabalho/2008, período de junho de 2008 a julho de 2009;
d) Nota Técnica 862/2015/CSINE/DES/SPPE/MTE, de 24/8/2015 (peça 565) , que trata da análise da execução física da prestação de contas final IMO/SD;
 e) Nota Técnica 981/2016/EPC/SPPE/TEM, de 9/9/2016 (peça 571) , que trata da Revisão da análise da Nota Técnica Assunto: 862/2015/CSINE/DES/SPPE/MTE, 24/08/2015, execução física da prestação de contas final - IMO/SD;
 f) Nota Técnica 1258/2016/GEAPC/SPPE/MTb, de 10/11/2016 (peça 307) , que trata da análise Física da Prestação de Contas Final do Convênio MTE/SPPE/CODEFAT, nº 112/2006, exercício 2008;
g)  Nota Técnica 957/2016/GEAPC/SPPE/MTb, de 26/12/2016 (peça 572) , que trata da visita técnica - Análise Conclusiva - Área Financeira - Prestação de Contas Final - Exercícios de 2006 a 2010;
 h) Notificação do responsável, por intermédio do ofício acostado à peça 602, recebido em 26/12/2017, conforme AR (peça 603) ;
 i) Relatório da TCE 107/2020, de 8/9/2020 (peça 653) ;
24.2 fase externa: 
a) data da autuação do processo pela Segecex/Secex-TCE, em 8/1/2021;
b) instrução inicial de citação, de 29/6/2022 (peça 663) ;
c) pronunciamento da UT autorizando a citação, de 20/7/2022 (peça 665) ;
d) citação do responsável, por intermédio dos ofícios acostados às peças 667 e 668, recebidos em 9/9/2022, conforme AR (peças 669 e 670) .
25. Ao se analisar o termo inicial da contagem do prazo de prescrição, bem como a sequência de eventos processuais indicados no item anterior, os quais têm o condão de interromper a fluência do prazo prescricional, nos termos do art. 5º da Resolução TCU n. 344/2022, conclui-se que não houve o transcurso do prazo de 5 (cinco) anos entre cada evento processual e o seguinte. Portanto, levando-se em consideração o entendimento do STF acima mencionado, bem como a vigente regulamentação do Tribunal, não ocorreu, nos autos, a prescrição da pretensão sancionatória e ressarcitória para o TCU.
Avaliação da Prescrição Intercorrente no Âmbito do Tribunal 
26. A RESOLUÇÃO - TCU 344, de 11 de outubro de 2022, estabelece que: 
Art. 8º¿Incide a prescrição intercorrente se o processo ficar paralisado por mais de três anos, pendente de julgamento ou despacho, sem prejuízo da responsabilidade funcional decorrente da paralisação, se for o caso.  
§¿1°¿A prescrição intercorrente interrompe-se por qualquer ato que evidencie o andamento regular do processo, excetuando-se pedido e concessão de vista dos autos, emissão de certidões, prestação de informações, juntada de procuração ou subestabelecimento e outros atos que não interfiram de modo relevante no curso das apurações. 
§¿2°¿As causas suspensivas e interruptivas da prescrição principal também suspendem ou interrompem a prescrição intercorrente. 
27. Levando-se em consideração a vigente regulamentação do Tribunal, bem¿como os eventos processuais interruptivos da prescrição na fase externa, relacionados no item 23.2. acima, conclui-se que (não) houve o transcurso do prazo de¿3¿ (três) anos entre cada evento processual e o seguinte, e consequentemente (não) ¿ocorreu a prescrição intercorrente."
No mérito, não há reparos a fazer no entendimento uniforme da unidade técnica e do douto Parquet, sem prejuízo dos breves comentários abaixo.
Verifico da instrução técnica que as irregularidades estão adequadamente consubstanciadas e representam substrato factual para o julgamento das contas do responsável, porquanto não logrou comprovar a boa e regular aplicação dos recursos repassados pela Secretaria de Políticas Públicas de Emprego, anteriormente vinculada ao Ministério do Trabalho e Emprego (extinto) .
Igualmente, concordo com a unidade técnica quando atribui responsabilidade ao Senhor Vital da Costa Melo, uma vez que o responsável arrecadou e geriu os recursos públicos federais, sem que tenha apresentado documentação apta a demonstrar a boa e regular aplicação dos recursos repassados, conforme adequadamente detalhado pelo exame técnico e ratificado pelo Ministério Público junto ao TCU.
Com efeito, a instrução técnica consignou os elementos necessários para caracterizar as condutas do responsável, o nexo de causalidade entre as condutas e as irregularidades geradoras do dano, conforme resumido na peça instrutiva e reproduzido no relatório que antecede este voto. 
Além disso, o valor do dano foi adequadamente quantificado, especificados os correspondentes valores nominais e as datas de ocorrência, nos termos da legislação de regência, conforme expresso na instrução técnica que orientou as citações dos responsáveis (peça 663) , bem como na instrução de mérito, reproduzida no relatório que antecede este voto.
Concordo, também, com o exame técnico, quando propõe, com a concordância do Ministério Público junto ao TCU que, diante da revelia do responsável, e inexistindo nos autos elementos que permitam concluir pela ocorrência de boa-fé ou de outros excludentes de culpabilidade em suas condutas, as suas contas sejam julgadas irregulares e que ele seja condenado em débito.
Por fim, pode-se verificar que o responsável afrontou jurisprudência pacífica desta Corte no sentido de que "é dever do gestor público trazer elementos probatórios consistentes, coerentes e suficientes, que demonstrem, de forma inequívoca, o bom e correto emprego das verbas geridas, de acordo com as normas pertinentes" (v.g. Acórdão 2435/2015-TCU-Plenário e 1.577/2014-2ª Câmara) .
Desse modo, pelas irregularidades verificadas neste processo e pela inexistência de elementos que comprovem a boa-fé do responsável, concluo pela irregularidade de suas contas, bem como por sua condenação ao pagamento do dano causado ao erário, além de aplicação da multa prevista no art. 57 da Lei 8.443/1992 c/c o art. 267 do Regimento Interno.
	Ante todo o exposto, voto no sentido de que o Tribunal acolha a minuta de acórdão que ora submeto ao Colegiado.
TCU, Sala das Sessões, em 7 de março de 2023.
Ministro JOÃO AUGUSTO RIBEIRO NARDES 
Relator